【裁判字號】    97,醫,3
【裁判日期】    981211
【裁判案由】    損害賠償
【裁判全文】
臺灣臺北地方法院民事判決                 97年度醫字第3號
原      告  庚○○兼戊○之承.
訴訟代理人  黃俊六律師
被      告  國立臺灣大學醫學院附設醫院
法定代理人  己○○
上  1   人
訴訟代理人  丙○○
被      告  甲○○
            乙○○
            癸○○
            辛○○
            壬○○
            丁○○
共      同
訴訟代理人  郭疆平律師
上列當事人間損害賠償事件，本院於民國98年12月7 日言詞辯論
終結，判決如下：
    主      文
被告國立臺灣大學醫學院附設醫院及壬○○應給付原告新臺幣壹
拾萬捌仟柒佰肆拾元，及被告國立臺灣大學醫學院附設醫院自
民國九十六年八月十六日起、被告壬○○自民國九十八年九月二
十九日起，均至清償日止按年息百分之五計算之利息。
原告其餘之訴駁回。
訴訟費用（除減縮部分外）由被告國立臺灣大學醫學院附設醫院
、壬○○連帶負擔百分之三；餘由原告負擔。
本判決原告勝訴部分得假執行。但被告國立臺灣大學醫學院附設
醫院及壬○○如以新臺幣壹拾萬捌仟柒佰肆拾元為原告供擔保
後，得免為假執行。
原告其餘假執行之聲請駁回。
    事實及理由
甲、程序方面：
一、按訴狀送達後，原告不得將原訴變更或追加，但基礎事實同
    一者、擴張或減縮應受判決事項之聲明者，不甚礙被告之防
    禦及訴訟之終結者不在此限，民事訴訟法第255 條第1 項第
    2 款、第3 款、第7 款定有明文。本件原告戊○本於侵權行
    為法律關係請求被告國立臺灣大學醫學院附設醫院（下稱台
    大醫院）給付新臺幣（下同）1,072 萬5,00 0元，嗣以書狀
    追加債務不履行之法律關係為訴訟標的（見本院卷(一)第171
    至172 頁），又原告具狀追加台大醫院所屬醫護人員丁○○
    、甲○○、乙○○、癸○○、壬○○、辛○○為共同被告，
    並減縮訴之聲明請求上開被告連帶給付495 萬6,526 元本息
    （見本院卷(二)第8 至15頁），經核原告前後聲明請求之基礎
    事實同一，訴訟資料得以援用，無甚礙被告之防禦及訴訟之
    終結，且原告所為請求金額之減少，核屬聲明之減縮，揆諸
    前開法條所示，要無不合，毋庸得被告之同意，應予准許。
二、又戊○於民國98年2 月20日死亡，其繼承人庚○○具狀聲明
    承受訴訟，其他繼承人則拋棄繼承，業據提出死亡證明書、
    臺灣板橋地方法院（下稱板橋地院）98年6 月30日板院輔家
    試98年度司繼字第440 號函為證（見本院卷(一)第350 頁、卷
    (二)第5 至7 頁）；被告法定代理人林芳郁，於本院審理中變
    更為己○○，法定代理人己○○具狀聲明承受訴訟，並有國
    立臺灣大學聘函、北市衛醫字第0401180014號醫療機構開業
    執照可稽（見本院卷(一)第130 至131 頁），經核於法俱無不
    合，應予准許。
乙、實體方面：
一、原告主張：伊之被繼承人戊○於94年8 月8 日下午1 時，因
    末期腎病變、缺氧性腦病變，送至台大醫院急診，並進行血
    液透析（洗腎），約40分鐘後，身體感覺不適，經告知醫護
    人員拔管停止血液透析後，旋即恢復正常。翌（9） 日上午
    11時在台大醫院再度施行血液透析，嗣中午12時32分突感身
    體不適，且有休克現象，家屬發現有異，旋向醫護人員請求
    立即停止血液透析治療。詎台大醫院所屬醫師即被告丁○○
    、護士廖婉竟表示血液透析治療需持續2 小時，不可中途停
    止，迨當日中午12時35分戊○心跳停止，經急救後，戊○雖
    於12時50分戊○恢復心跳、血壓，惟因腦部缺氧達15分鐘，
    呈植物人狀態。又被告甲○○、壬○○係台大醫院內科加護
    病房醫師、護理師，於94年12月15日凌晨在3C-1-6內科加護
    病房為戊○給予例行翻身與進行輕度被動關節活動時，不慎
    導致戊○左手肱股骨折。另戊○於94年12月29日在13D21-1
    內科普通病房住院期間，家屬發現戊○左眼有紅腫淤青情形
    ，經查當班醫師為被告乙○○、護士為被告辛○○，顯未善
    盡照護義務。被告丁○○、甲○○、乙○○、癸○○、壬○○、辛○○係台大醫院所屬醫護人員，共同不法侵害陳立之
    身體、健康，台大醫院應依民法第188 條第1 項、第224 條
    規定負連帶損害賠償責任。爰依共同侵權行為、債務不履行
    之法律關係，請求被告連帶賠償被繼承人戊○因此增加之醫
    療費用新臺幣（下同）8,367 元、精神慰撫金150 萬元；又
    戊○於起訴後之98年2 月20日因敗血症、下消化道出血、缺
    氧性腦病變、末期腎衰竭而死亡，伊為戊○之繼承人，亦得
    依民法第192 條第1 項、第194 條規定請求殯葬費支出44萬
    8159元、精神慰撫金150 萬元等語。併聲明；(一)被告應連帶
    給付原告495 萬6,526 元，及自起訴狀繕本送達翌日起至清
    償日止，按年息5 ％計算之利息。(二)願供擔保請准假執行。
二、被告則以：戊○罹有慢性腎衰竭併急性惡化、鬱血性心臟衰
    竭、心包膜及肋膜積水，自94年6 月20日起至同年6 月23日
    陸續至被告台大醫院腎臟科門診，嗣於94年8 月8 日戊○再
    度急診送醫，抽血檢查結果顯示腎功能再度惡化、高血鉀鈣
    症、代謝性酸中毒、嚴重貧血、心跳過慢，經急診主治醫師
    照會腎臟科醫師後，徵得戊○家屬同意，於當日晚間8 時開
    始血液透析（洗腎），迨晚間8 時30分許發現戊○意識不清
    ，即停止血液透析，生命徵象呈現穩定，翌（9） 日凌晨轉
    內科加護病房治療。同日上午11時許再度施以血液透析，迨
    中午12時32分預備輸血時發現戊○意識有異，呼叫戊○仍有
    皺眉、肢體微動反應，經給予生理食鹽水後，仍於12時35分
    停止心跳，經急救後始於12時50分恢復心跳、血壓，上述治
    療及處置過程均屬必要且無瑕疵，戊○係因心臟衰竭致心跳
    停止，於急救後成為植物人；又戊○因缺氧性腦病變而四肢
    萎縮，且長期臥床，為避免其四肢收縮變形及長褥瘡，需由
    護理師給予被動式復健，伊所屬護理師壬○○於94年12月15
    日為戊○進行例行日常照護，先熱敷、翻身以減輕及抒解肌
    肉痙攣，再按右手、右腳、左腳、左手次序執行輕度被動關
    節活動，每次持續5 秒即放鬆，絕無用力過大之情，被告壬○○已盡最大注意義務，惟因戊○無法表達意思，且有骨質
    疏鬆與四肢攣縮症狀，仍無法避免戊○發生骨折現象；另戊○94年12月29日內科普通病房住院期間，被告辛○○發現其
    左眼有淤血現象，經研判應係尿毒症病患容易出血所致，與
    伊所屬人員之醫療與照護行為無關；縱認原告請求有據，因
    戊○對被告尚有6 萬1,260 元之醫藥費未付，亦得如數向戊○之繼承人請求，並以為抵銷等語置辯。併聲明：(一)原告之
    訴駁回。(二)如受不利判決，願供擔保免為假執行。
三、兩造不爭執事項：
  (一)戊○於94年6 月20日至遠東聯合診所，疑心臟衰竭、慢性腎
    衰竭轉至被告醫院急診，並於內科住院，經診斷為慢性腎衰
    竭併急性惡化、鬱血性心臟衰竭、心包膜及肋膜積水，於94
    年6 月15日出院。
  (二)戊○於94年6 月20日、同年月23日至台大醫院腎臟科門診，
    建議長期透析治療。
  (三)戊○因末期腎病變、缺氧性腦病變，於94年8 月8 日下午13
    時至被告醫院急診，抽血檢查顯示腎功能再度惡化、高血鉀
    鈣症、代謝性酸中毒、嚴重貧血、心跳過慢，並照會腎臟科
    醫師，於晚間20時開始血液透析，20時30分許發現意識不清
    停止血液透析，生命現象呈現穩定，21時10分返回急診室，
    已可動作、言語、心電圖檢查顯示恢復每分鐘64次，因呼吸
    困難給予氧氣使用。
  (四)戊○於94年8月9日轉內科加護病房。
  (五)戊○於94年8 月9 日上午10時30分送至血液透析室，於11時
    開始血液透析，中午12時32分發現病患有異狀，12時35分病
    患心跳停止，開始急救，12時50分恢復心跳、血壓，惟病患
    因腦部缺氧達15分鐘，呈植物人狀態。
  (六)戊○於94年12月15日凌晨由被告壬○○給予例行翻身與進行
    輕度被動關節活動，依序由右手、右腳、左腳、左手時，聽
    到「喀」聲，旋即發現戊○左手癱軟無力，經值班醫師張端
    瑩初步判斷可能是關節脫臼，嗣於上午9 時骨科主治醫師甲○○檢查發現左手臂逐漸出現腫脹，研判非單純關節脫臼，
    乃醫囑左側X 光攝影檢查，繼於13時35分經電腦查詢X 光檢
    查結果，發現戊○左手肱股骨折。
  (七)被告辛○○於94年12月29日發現戊○左眼紅腫淤青。
  (八)戊○經板橋地院於97年4 月28日以97年禁字第72號裁定為禁
    治產人，嗣於98年2 月20日死亡，庚○○係戊○之繼承人，
    其餘繼承人已拋棄繼承在案。
    以上事實，為兩造所不爭執（見本院卷(一)第193 頁正、反面
    ），且有診斷證明書、急診病歷、板橋地院97年度禁字第72
    號裁定、戊○骨折事件記錄、緊急血液透析治療同意書、死
    亡證明書、戊○之繼承系統表、戶籍謄本、板橋地院98年6
    月30日函為證（見本院卷(一)第22、24、39頁、第67至68頁、
    第105 至106 頁、第233 頁、第243 至251 頁、第350 頁）
    ，堪信為真正。
四、原告主張被告丁○○等6 人均係被告台大醫院所屬醫護人員
    ，於戊○住院治療期間，疏未盡注意義務，致戊○腦部缺養
    成為植物人，並於復健時造成戊○左手骨折、左眼紅腫淤青
    ，嗣因敗血症死亡，應與台大醫院連帶負損害賠償責任，爰
    依侵權行為、債務不履行法律關係請求損害賠償云云，惟為
    被告所否認，並以上揭情詞置辯，則本件爭點厥為：(一)被告
    就94年8 月9 日提供洗腎療程，致戊○呈植物人狀態，是否
    有醫療疏失？(二)被告應否就戊○發生骨折負損害賠償責任？
    (三)被告應否就戊○左眼紅種淤青負損害賠償責任？(四)損害賠
    償金額若干？(五)被告就戊○住院期間所發生之醫療費債務，
    而為抵銷之抗辯，是否有據？
五、法院之判斷：
  (一)被告就94年8 月9 日提供洗腎療程，致戊○呈植物人狀態，
    是否有醫療疏失？
  1.按因過失不法侵害他人之權利者，固應負損害賠償責任。但
    過失之有無，應以是否怠於善良管理人之注意義務為斷者，
    苟非怠於此種注意，即不得謂之有過失（最高法院19年上字
    第2746號判例參照）。而醫護人員為從事人類生命及健康之
    管理業務，倘按其業務之性質，已善盡醫療科技上危險防止
    之必要且完善之注意義務，符合當時臨床醫學實踐之醫療水
    準，尚難驟謂其怠於善良管理人之注意義務而認有疏失。
  2.被告辯稱：戊○於94年8 月8 日下午1 時許因全身無力及腿
    部無力送至台大醫院急診，檢查顯示肺部有積水現象，腎功
    能再度惡化（尿素氮128. 3mg /dl、正常數值應小於24，肌
    酸酐11.1mg/dl 、正常數值應小於1.4） ，高血鉀症（鉀離
    子6.4mmol/L ，正常數值應小於5） ，血容比14.1％，及代
    謝性酸中毒（ph7.32、PaCO2 ：18.9mmHg、PaO2：70.1mmHg
    、AB：9.8 、BE：16.5），實驗數據顯示已達尿毒症，經照
    會腎臟科醫師向戊○之家屬告知透析治療之必要性及危險性
    ，得家屬陳文財同意簽字，於晚間8 時許進行緊急血液透析
    治療，迨晚間8 時30分戊○出現意識不清現象而停止，僅透
    析30分鐘等情，有血液透析說明書、急診病歷可稽（見本院
    卷(一)第24頁、第105 至106 頁），復為原告所不爭執，應信
    屬實。又戊○住院後，住院醫師於94年8 月9 日凌晨0 時44
    分評估臨床現象確定戊○之SOPA（自覺與他覺症狀評估計畫
    ），至同日4 時6 分再度抽血結果為尿毒指數仍高（尿素氮
    113.5 mg/dl 、肌酸酐9.4mg/dl），鉀離子恢復正常，代謝
    性酸中毒仍嚴重（pH7.21、PaCO2 ：36.2、PaO2：27.5、
    HCO3：13 .9 、BE：12.5），嚴重貧血（血色素6.7mg/dl）
    ，胸部X 光為疑尿毒肺或非標準型肺部感染，上午9 時15分
    醫師診斷為尿毒肺或加上感染，指示需住院，亦有戊○之病
    歷佐憑（見外放病歷）。是依上開檢查資料顯示，戊○雖然
    尿毒與酸中毒稍微有下降但仍在危險範圍，另戊○有出血傾
    向（急診記錄病患腳部有瘀血）、咳血與尿毒肺（胸部X 光
    ），依行政院國軍退除役官兵輔導委員會台北榮民總醫院（
    下稱榮總）鑑定結果，認為此係尿毒症之危險徵狀，需儘快
    清除毒素與酸中毒始能改善，當時醫師已給予抗生素、氧氣
    、輸血等治療，確有必要再度進行透析，始得清除血中過多
    之含氮廢物、鉀離子及矯正酸血症，此有該院98年1 月5 日
    北總內字第0970024829號函送鑑定意見書可參（見本院卷(一)
    第211 至214 頁），是台大醫院所屬醫護人員於翌（9） 日
    為戊○安排再度洗腎為合理且醫療上必須之處置。
  3.又台大醫院所屬醫護人員於94年8 月9 日為戊○安排再度洗
    腎，預計透析2 小時，因考量前1 日透析發生意識改變情形
    ，為提高戊○在血液透析中身體有良好氧合狀況，透析時給
    予氧氣10L/ min、維持血氧濃度98至99％，透析時血流180
    ml/ min ，因血容比僅有14.1％，遂給予濃縮紅血球2 單位
    ，及冷凍血漿6 單位。透析自當日上午11時開始，至12時32
    分因意識改變，開始給予生理食鹽水輸注，嗣因戊○心跳停
    止，發生心因性休克，醫護人員給予各種急救藥物，12時50
    分恢復心跳每分鐘46次等情，業據被告癸○○證述綦詳（見
    本院卷(一)第42頁反面、第43頁），且有病歷（外放）可參。
    原告雖主張：當時曾告知值班醫護人員病患非常不適，要求
    停止洗腎云云，為被告所否認，復未據舉證以實其說，已難
    信為真；況被告癸○○證稱：「不記得那天有人告訴我馬上
    停止血液透析治療，且我所受的訓練不可能告知病患或家屬
    透析一定要進行2 小時，當中絕對不能中斷」（見本院卷(一)
    第43頁），再參諸戊○自開始血液透析前血壓164/65mmHg、
    心跳每分鐘67次，於中午12時20分測量血壓124/68mmHg、脈
    搏每分鐘67次，迄施行急救前，生命徵象如血壓與脈搏記錄
    均正常，未見有血液透析之禁忌，故原告上開主張，尚難採
    信。是台大醫院所屬醫護人員該日為戊○施以血液透析治療
    過程所提供之醫療給付，既未違背當時臨床醫療水準方法，
    亦未違背血液透析標準步驟與程序，縱使戊○於血液透析過
    程發生心音性休克，導致呈植物人狀態屬實，此係因該血液
    透析療程之安全性或效果受限於當代醫學科技所致，尚難驟
    認台大醫院非依債務本旨而為給付，榮總上開鑑定報告亦認
    台大醫院所屬醫護人員已克盡醫療上應注意事項，難謂有何
    醫療上疏失，故原告主張台大醫院及所屬醫護人員為戊○為
    血液透析治療有疏失，應付債務不履行或侵權行為責任云云
    ，尚無足取。
  (二)被告應否就戊○發生骨折負損害賠償責任？
  1.按當事人主張有利於己之事實者，就其事實有舉證之責任。
    但法律別有規定，或依其情形顯失公平者，不在此限，民事
    訴訟法第277 條定有明文。又應證之事實雖無直接證據足資
    證明，但可應用經驗法則，依已明瞭之間接事實，推定其真
    偽，有間接證據證明間接事實者，即得據以推定應證事實之
    真偽，此觀民事訴訟法第282 條規定亦明。稽諸醫病關係中
    ，病患與醫師或醫院相較，絕對處於專業與資訊上之弱勢，
    如嚴守該條本文所定之原則，難免產生不公平之結果，使被
    害人無從獲得應有之救濟，有違正義原則。故上揭法條前段
    所定一般舉證之原則，要非全可適用於醫療糾紛等事件之處
    理。法院於個案中，自應斟酌同法條但書之規定予以調整修
    正，並審酌兩造所各自提出之人證、物證等資料，綜合全辯
    論意旨而為認定，如病患係在醫師或醫院所控制之人員、機
    器設備、地點或其他風險範圍內受損害者，應得減輕或轉換
    對於過失及因果關係之舉證責任。
  2.查：戊○於94年12月15日凌晨由護理師壬○○給予例行翻身
    與進行輕度被動關節活動發生左手肱骨骨折等情，為兩造所
    不爭執，且有台大醫院製作戊○骨折事件記錄可稽（見本院
    卷(一)第67至68頁），堪信為真。據被告壬○○到庭證稱：「
    …因為病人（指戊○）失去意識，無法自行活動，所以活動
    後，我會幫病人進行被動式關節運動，避免病人關節攣縮，
    我先幫病人作右手、右腳、左腳、最後作左手的運動，左手
    當時要活動肩關節，因為病人當時左肩已經有縮起來，所以
    要先拉開，一手扶在病人肩膀，一手扶在病人左手肘關節，
    以讓病人運動。當時要做水平的動作，讓其左手肩關節張開
    近90度，活動到6 、70度左右，就聽到一聲喀的聲音，病人
    的手就不再有攣縮的現象，而顯得癱軟無力…」等語（見本
    院卷(一)第122 頁反面至第123 頁），準此以觀，被告壬○○
    對於損害發生之方法，具有排他性之控制力，而戊○對於損
    害之發生，並無故意行為或具有任何原因力。又戊○固因長
    期臥床或關節攣縮而罹患骨質疏鬆，屬於容易發生病理性骨
    折之病患之高危險群，在執行翻身、擺位、抬起及移位時，
    動作應輕緩，降低外力及力矩使用，以減少骨折的發生；當
    照顧者在翻身、移位或執行照護工作需要移動肢體時，動作
    或力量過大，超過肢體所能承受重力闕值，骨頭自然斷裂。
    對於易發生骨折之病患，從事復健人員應注意事項包括：(1)
    用熱以減輕及抒解肌肉痙攣。(2)伸張肢體的被動運動有助於
    控制肌肉痙攣現象。(3)當移動或抬舉病患肢體時，應注意肢
    體安全。(4)應儘早執行床上關節運動，以使麻痺及僵硬的現
    象降低。(5)運動前可先予肢體熱敷，使關節肌肉鬆弛。(6)運
    動時需支托關節及肢體。(7)依各關節的正常範圍，每天至少
    運動兩次。(8)宜採緩慢而漸進之方式。若能採取上述步驟，
    應能盡量減少骨折之發生，此有榮總上述鑑定報告可參（見
    本院卷(一)第213 頁），被告壬○○係臺灣大學護理學系畢業
    ，自89年間起擔任台大醫院護理師（見本院卷(一)第230 頁）
    ，對此病理性骨折高危險群之病患從事復健活動所應注意事
    項及步驟，自難諉為不知。若非被告壬○○施以不當外力，
    或未按上開步驟採行復健，按諸一般情形，戊○通常不會發
    生左手肱骨骨折之損害，此觀戊○發生骨折後，台大內科照
    會復健科於95年10月17日評估建議照顧者維持擺位、翻身運
    動以避免褥瘡，並建議只執行輕微的被動性關節活動以免骨
    折，有復健部物理治療技術科初評評估報告中譯版本可稽（
    見本院卷(一)第306 頁），且戊○於台大醫院住院從事復健期
    間復未再受有骨折之傷害益明。被告壬○○復未舉證確已善
    盡上開步驟，非因其施以不當外力致戊○受有上開骨折損害
    ，究難辭其疏失之責。故被告壬○○辯稱：伊為戊○從事翻
    身復健時並無疏失云云，即無可取。
  (三)被告應否就病患戊○左眼紅腫淤青負損害賠償責任？
  1.又醫療糾紛之訴訟固得適用民事訴訟法第277 條但書規定，
    由法院審酌兩造所各自提出之人證、物證等資料及事件之性
    質，減輕或轉換對於過失及因果關係之舉證責任，但非謂主
    張對造應付侵權行為或債務不履行責任者，毋庸就對造之故
    意、過失或債務不履行等事由負舉證責任。
  2.查：戊○於94年12月29日由被告辛○○發現左眼有紅腫淤青
    ，為兩造所不爭執，且有照片為證（見北調卷第6 、7 頁）
    ，固應信屬實。惟據被告台大醫院辯稱：經詢當日接觸戊○
    之各醫護人員及工友，均無實施會造成其左眼淤青之行為，
    經研判應係尿毒症病患容易出血所致，而與台大醫院提供之
    醫療與照護行為無關等語；且經本院送請鑑定亦認：「病患
    戊○無明顯外傷，依文獻記載，劇烈的咳嗽或打噴嚏，可能
    造成眼眶周圍組織壓力急遽上升，引起微血管破裂，而造成
    眼睛紅腫淤青現象」，此有榮總上開鑑定意見足憑（見本院
    卷(一)第213 頁），則戊○左眼紅腫淤青可能係因其自身劇烈
    咳嗽或打噴嚏所致，尚難僅以戊○左眼紅腫淤青之結果，遽
    行推認被告有何債務不履行或其所屬醫護人員提供醫療給付
    有何疏失，原告復未能就此主張舉證以實其說，空言主張台
    大醫院或所屬醫護人員應付債務不履行及侵權行為責任云云
    ，要無足採。
  (四)損害賠償金額若干？
  1.按受僱人因執行職務，不法侵害他人之權利者，由僱用人與
    行為人連帶負損害賠償責任；又不法侵害他人之身體或健康
    者，對於被害人因此喪失或減少勞動能力，或增加生活上之
    需要時，應負損害賠償責任；而不法侵害他人之身體、健康
    ，被害人雖非財產上之損害，亦得請求賠償相當之金額，民
    法第188 條第1 項前段、第193 條第1 項、第195 條第1 項
    定有明文。戊○因被告壬○○上開過失致其受有左手肱骨骨
    折之傷害，被告台大醫院為壬○○之僱用人，台大醫院復未
    未能舉證證明於選任受僱人及監督其職務之執行，已盡相當
    之注意或縱加以相當之注意而仍不免發生損害，則原告依侵
    權行為法律關係請求被告壬○○、台大醫院負連帶賠償責任
    ，自屬有據。
  2.原告主張台大醫院應與被告壬○○就上開疏失所增加之醫療
    費用8367元負連帶損害賠償責任云云，固據提出醫療費用收
    據為憑（見本院卷(二)第16至20頁），惟：台大醫院於戊○發
    生骨折後，緊急聯絡放射線科急照骨頭X 光，並於同日晚間
    開刀接受開放性復位及內固定，此有物理治療病歷可考（見
    本院卷(一)第302 頁），台大醫院並未向戊○或其家屬收取治
    療骨折相關費用，且原告提出醫療費用收據之發生日期為94
    年6 月3 日至14日（見本院卷(二)第16、17頁），係在戊○發
    生骨折前，其他醫療費用收據則係因證明書費所發生（見本
    院卷(二)第18至20頁），顯非因戊○受有骨折傷害所增加之醫
    療費用，故原告請求被告壬○○及台大醫院連帶給付上款，
    即無憑據，不應准許。
  3.又非財產上之損害賠償請求權，因與被害人之人身攸關，具
    有專屬性，不適於讓與或繼承，但以金額賠償之請求權已起
    訴者，不在此限，此觀民法第195 條規定至明。查：戊○年
    事已高，因罹有上開疾病至台大醫院住院治療，於上開時間
    施以血液透析發生心音性休克，經急救後仍呈植物人狀態，
    其於住院復健治療時，因被告壬○○疏失致發生左手肱骨骨
    折，雖已呈植物人狀態不能行動、言語，仍難謂其精神上未
    受有相當痛苦，被告台大醫院為臺灣大學醫學院附屬機構，
    經費來源不致匱乏，本院審酌戊○於94年度僅有2 筆利息所
    得共4521元，被告壬○○於97年度有85萬565 元薪資、股利
    、利息所得，另有投資9 筆，總額10萬3,540 元，各有稅務
    電子閘門財產所得調件明細表可參（見96年度救字第238 號
    卷第6 頁、本院卷(二)第72至75頁），被告壬○○疏失程度及
    台大醫院事後已妥適治療戊○因上開侵權行為所受之骨折傷
    害，及戊○所受精神上及肉體上之折磨，認原告請求慰撫金
    150 萬元猶嫌過高，應以20萬元為適當。
  4.再按損害賠償之債，已有損害之發生及有責任原因之事實，
    並二者之間，有相當因果關係為成立要件，故原告所主張損
    害賠償之債，如不合於此項成立要件者，即難謂有損害賠償
    請求權存在（最高法院48年台上字第481 號判例參照）。經
    查：被告丁○○、甲○○、乙○○、癸○○、辛○○對於戊○血液透析治療行為，均無過失可言，已如前述，而被告壬○○縱使對戊○從事復健時有所疏失致其受有左折肱骨骨折
    ，經核與戊○之死亡間無相當因果關係，此觀戊○死亡證明
    書記載直接引起死亡之疾病為敗血症，其他對於死亡有影響
    之疾病或身體狀況為下消化道出血、缺氧性腦病變、末期腎
    衰竭即明（見本院卷(一)第233 頁），揆諸前開說明，自無需
    負損害賠償責任，台大醫院亦無債務不履行可言。是原告庚○○基於民法第192 條、第194 條請求被告丁○○等6 人應
    與台大醫院連帶賠償殯葬費用及慰撫金云云，核屬無據，不
    應准許。
  (五)被告就戊○住院期間所發生之醫療費債務，而為抵銷之抗辯
    ，是否有據？
    戊○於住院期間接受台大醫院治療，兩造間締結包括醫療、
    照護、住宿及膳食提供之混合性契約，被告台大醫院自得類
    推適用民法第546 條第1 項、第548 條第1 項規定請求戊○
    給付報酬並負擔必要費用。又被告台大醫院就戊○對其負有
    住院期間所生醫療費債務6 萬1,260 元之事實，業據提出住
    院費用明細表（見本院卷(二)第61頁、第88、89頁），復為原
    告所不爭執（見本院卷(二)第85頁反面、第87頁），堪信為真
    。是被告就戊○對其負有6 萬1,260 元債務而為抵銷之主張
    ，自屬有據，應予准許。
六、本件原告係於同一訴訟程序主張侵權行為、債務不履行等訴
    訟標的，以單一聲明，請求法院為同一之判決，自屬訴之客
    觀重疊合併。本院既認原告依侵權行為法律關係為訴訟標的
    之一部有理由，則原告另主張債務不履行法律關係所生損害
    賠償請求權請求被告壬○○、臺大醫院負損害賠償責任部分
    ，縱經審酌，其損害賠償金額無從為更有利於原告之判斷，
    此部分自無再加以論究，附此敘明。
七、綜上所述，原告本於侵權行為法律關係，請求被告壬○○與
    台大醫院連帶給付原告13萬8,740 元（計算式：200,000－
    61,260＝138,740） ，及各自起訴狀繕本送達翌日即被告台
    大醫院自96年8 月16日起，被告壬○○自98年9 月29日起（
    見北調卷第10頁、本院卷(二)第64頁），均至清償日止，按年
    息百分之五計算之利息，為有理由，應予准許；逾此範圍，
    即無憑據，應予駁回。又本判決所命給付之金額及價額未逾
    50萬元，依民事訴訟法第389 條第1 項第5 款規定，應依職
    權宣告假執行。至原告就敗訴部分所為假執行之聲請，因訴
    之駁回而失所依據，不予准許。另被告就原告勝訴部分陳明
    願供擔保，聲請宣告免為假執行，於法要無不合，爰酌定相
    當之擔保金額宣告之。
八、本件為判決之基礎已臻明確，兩造其餘之攻擊或防禦方法及
    證據，經本院斟酌後，認為均不足以影響本判決之結果，亦
    與本案爭點無涉，自無逐一詳予論駁之必要，併此敘明。
九、據上論結：原告之訴為一部有理由、一部無理由，依民事訴
    訟法第79條、第389 條第1 項第5 款、第392 條第1 項，判
    決如主文。
中    華    民    國    98    年    12    月    11    日
                  民事第五庭    法  官  胡宏文
以上正本係照原本作成
如對本判決上訴，須於判決送達後20日內向本院提出上訴狀
中    華    民    國    98    年    12    月    11    日
                                書記官  曾寶生

司法院資訊處製作；財團法人民間司法改革基金會備份。
